ACORDAO-COMPLETO-2387793

ACÓRDÃO 8936/2020 ATA 29/2020 - SEGUNDA CÂMARA

VISTOS, relatados e discutidos estes autos que tratam de Pedidos de Reexame interpostos pela Sra. Valdenize Abrahão Costa em face do Acórdão 2947/2019-TCU-Segunda Câmara por meio do qual esta Corte de Contas considerou ilegal o ato de aposentadoria emitido em favor da recorrente;
	ACORDAM os ministros do Tribunal de Contas da União, reunidos em Sessão da 2ª Câmara, ante as razões expostas pelo relator e com fundamento nos arts. 33 e 48 da Lei 8.443/1992, em:
	9.1. conhecer dos presentes Pedidos de Reexame para, no mérito, dar-lhes provimento parcial;
	9.2. suspender o cumprimento do subitem 9.3.1 do Acórdão 2947/2019-TCU-Segunda Câmara, até a eventual desconstituição do deliberado no Processo 47589-24.2013.4.01.3700, em trâmite na Justiça Federal;
	9.3. nos termos da Questão de Ordem aprovada na Sessão Plenária de 8/6/2011 (Ata 22/2011) , encaminhar ao Departamento de Assuntos Extrajudiciais da Advocacia-Geral de União (AGU) e à Conjur/TCU as informações necessárias ao acompanhamento do Processo 47589-24.2013.4.01.3700, em trâmite na Justiça Federal;
	9.4. corrigir o erro material no subitem 9.1 do acórdão recorrido, bem como no ato de alteração de aposentadoria de peça 1: "onde consta Valdenise, alterar para Valdenize";
	9.5. dar ciência do Acórdão que for prolatado à recorrente e aos demais interessados, ressaltando-se que o Relatório e o Voto que o acompanharem podem ser consultados no endereço , no dia seguinte ao de sua oficialização.

Pedido de reexame (peça 16) interposto pela Sra. Valdenize Abrahão Costa, ex-servidora da Superintendência Estadual da Funasa no estado do Maranhão, contra o Acórdão 2.947/2019TCU2ª Câmara

Segunda Câmara

Superintendência Estadual da Funasa no Estado do Maranhão.

3. Interessados/Responsáveis/Recorrentes:
3.1. Interessada: Valdenize Abrahão Costa (XXX.978.283-XX).
3.2. Recorrente: Valdenize Abrahão Costa (XXX.978.283-XX).

13.1. Ministros presentes: Ana Arraes (Presidente), Augusto Nardes, Aroldo Cedraz (Relator) e Raimundo Carreiro.
13.2. Ministros-Substitutos presentes: Marcos Bemquerer Costa e André Luís de Carvalho.

AROLDO CEDRAZ

Ministro Augusto Nardes.

Adoto como relatório a instrução da Secretaria de Recursos (peça 23) , que contou com a anuência do corpo diretivo da unidade (peça 24) e do Ministério Público junto ao TCU (peça 25) :
INTRODUÇÃO
	Trata-se de pedido de reexame (peça 16) interposto pela Sra. Valdenize Abrahão Costa, ex-servidora da Superintendência Estadual da Funasa no estado do Maranhão, contra o Acórdão 2947/2019-TCU-Segunda Câmara (peça 6) .
1.1. A deliberação recorrida apresenta o seguinte teor:
VISTOS, relatados e discutidos estes autos em que se aprecia o ato de alteração de aposentadoria de Valdenise Abrahão Costa, ex servidora da Superintendência Estadual da Funasa no Estado do Maranhão.
ACORDAM os ministros do Tribunal de Contas da União, reunidos em Sessão da Segunda Câmara, ante as razões expostas pelo relator e com fundamento no art. 71, inciso III, da Constituição Federal, c/c arts. 1º, inciso V, e 39, inciso II da Lei 8.443/1992, e art. 260 do Regimento Interno, em:
9.1. considerar ilegal e recusar o registro do ato de alteração de aposentadoria de Valdenise Abrahão Costa;
9.2. dispensar a devolução dos valores indevidamente recebidos até a data de ciência pela Superintendência Estadual da Funasa no Estado do Maranhão, desta deliberação, com fundamento no Enunciado de Súmula 106 da jurisprudência do TCU;
9.3. determinar à Superintendência Estadual da Funasa no Estado do Maranhão que:
9.3.1. faça cessar os pagamentos decorrentes do ato considerado ilegal, comunicando ao TCU, no prazo de quinze dias, as providências adotadas, nos termos dos arts. 262, caput, do Regimento Interno do TCU, 8º, caput, da Resolução TCU 206/2007 e 15, caput, da Instrução Normativa TCU 55/2007;
9.3.2. informe à interessada o teor deste acórdão, encaminhando ao TCU, no prazo de 30 (trinta) dias, comprovante da data de ciência pela interessada, nos termos do art. 4º, § 3º, da Resolução TCU 170/2004, alertando-a de que o não provimento de eventuais recursos não a exime da devolução de valores indevidamente recebidos após a ciência do presente acórdão;
9.4. determinar à Secretaria de Fiscalização de Pessoal que:
9.4.1. adote as medidas administrativas objetivando a revisão de ofício do Acórdão 6350/2014-TCU-Primeira Câmara, prolatado na Sessão de 21/10/2014;
9.4.2. promova os ajustes necessários em suas rotinas de críticas, no que se refere ao tempo de inatividade;
9.5. dar ciência desta deliberação à Superintendência Estadual da Funasa no Estado do Maranhão e à interessada (grifos acrescidos) .
HISTÓRICO
2.	O presente ato de alteração de aposentadoria da recorrente foi julgado ilegal, em razão do cômputo do tempo de inatividade após a 16/12/1998 (data da promulgação da EC 20/1998) , o que vai de encontro ao disposto na Súmula 74 do TCU:
SÚMULA TCU 74: Para efeito apenas de aposentadoria proporcional nos limites mínimos - 30/35 (homem) e 25/30 (mulher) - e não para o de acréscimo por tempo de serviço ou qualquer outra vantagem, admite-se a contagem do período de inatividade, daqueles que tenham adquirido o direito a esse benefício antes da promulgação da Emenda Constitucional 20/98, com o objetivo de suprir lacuna deixada pela exclusão de tempo de serviço não computável em face da lei e o de evitar a reversão à atividade de antigos servidores, cujas concessões foram tardiamente submetidas a exame e julgamento do Tribunal de Contas da União.  
ADMISSIBILIDADE
Reitera-se o exame de admissibilidade de peça 17, em que se propôs o conhecimento do presente recurso, nos termos do artigo 48 da Lei 8.443/1992, c/c os artigos 285 e 286, parágrafo único, do RI/TCU, com a suspensão dos efeitos dos subitens 9.1, 9.3.1 do Acórdão 2947/2019-TCU-Segunda Câmara, em relação à recorrente. Observa-se que o Excelentíssimo Senhor Ministro-Relator Aroldo Cedraz, mediante despacho de peça 20, concordou com a proposta desta unidade técnica.
EXAME DE MÉRITO
Delimitação
4.1. Constitui objeto do presente recurso definir se há provimento jurisdicional que assegure a mantença da aposentadoria da interessada.
5. Do provimento jurisdicional que assegura a mantença da aposentadoria da recorrente
5.1.	A recorrente aduz que há provimento jurisdicional que assegura a mantença de sua aposentadoria, com base nos seguintes argumentos:
5.2.	Este Tribunal, data máxima vênia, ao apreciar o ato de alteração de aposentadoria, deixou de observar que o direito da postulante de ver o tempo que esteve em inatividade, contado para fins de completar a lacuna deixada pela exclusão dos 11 anos, 10 meses e 5 dias, considerado ilegal, foi reconhecido e assegurado por decisão judicial proferida em sede de tutela antecipada e mantida por sentença. Sendo esta razão pela qual deve ser reformada a decisão.
5.3.	Na deliberação judicial proferida nos autos do Processo n° 47589-24.2013.4.01.3700, que atualmente tramita perante a 13ª Vara da Justiça Federal do Maranhão, o Juiz Federal da 6ª Vara da Seção Judiciária do Maranhão concedeu tutela antecipada, para determinar "a suspensão do ato que determinou o retorno da autora à atividade, preservando-se, no mais, sua condição de aposentada".
5.4.	Sendo que a referida liminar foi ratificada pelo Juiz Federal da 13ª Vara, na sentença de mérito daquele processo, proferida em 21 de maio de 2018, cujo dispositivo aduz o seguinte: 
ANTE O EXPOSTO, julgo procedente o pedido (CPC 269 I) , para, confirmando a liminar anteriormente deferida, anular o ato que determinou o retorno da Autora à ativa, preservando-lhe a condição de aposentada. 
5.5.	Vale registrar, ademais, que, embora a FUNASA tenha interposto apelação contra a referida sentença, até o momento o referido recurso (que não possui efeito suspensivo no tocante à concessão da tutela antecipada) não foi julgado, de modo que se pode concluir facilmente que não foi proferida nenhuma decisão cassando a liminar concedida em primeira instância.
Análise:
5.6.	Ressalta-se que a deliberação judicial proferida nos autos do Processo n° 47589-24.2013.4.01.3700 não transitou em julgado, eis que pendente de apreciação de apelação. No entanto, nos termos do art. 1.012, V, do Novo Código de Processo Civil, a apelação, interposta contra a sentença que confirma a tutela provisória, não terá efeito suspensivo.
5.7.	Caso haja provimento judicial transitado em julgado que assegure a mantença da aposentadoria da recorrente, nos termos do ato concessório de peça 1, compete ao Tribunal manter o julgamento pela ilegalidade da presente concessão, mas excluindo-se o subitem 9.3.1 do acórdão recorrido. Isto porque essa intelecção preserva a independência e a autonomia do Tribunal de Contas da União, para, nos termos do art. 71, inciso III, da Constituição Federal, apreciar a legalidade dos atos sujeitos a registro, garantindo, ao mesmo tempo, o respeito à tutela judicial, pois não se determinaria as suspensões dos pagamentos por ela garantidos.
5.8.	Neste estádio processual, cabe suspender o cumprimento do subitem 9.3.1 do Acórdão 2947/2019-TCU-Segunda Câmara, até a eventual desconstituição do deliberado no Processo n° 47589-24.2013.4.01.3700, em trâmite na Justiça Federal.
5.9.	Nesse diapasão, merece destaque a doutrina do eminente Roberto Rosas:
No S.T.F. asseverou o Ministro Rafael de Barros Monteiro que as decisões do Tribunal de Contas não podem ser revistas pelo Poder Judiciário, a não ser quanto ao seu aspecto formal, palavras corroboradas na mesma assentada pelo Min. Djaci Falcão, considerando essas decisões com força preclusiva (R.E. 55.821 - R.T.J. 43/151) . Ainda quando o ato administrativo seja praticado pelo Tribunal de Justiça, não ficará imune à apreciação do Tribunal de Contas com competência para isso (R.E. 47.390 - R.T.J. 32/115, bem como com o exercício de auditoria financeira e orçamentária sobre as contas dos Três Poderes, inclusive  Legislativo (art. 70, § 3º - Const.) assim interpretado pelo S.T.F. na Representação 764 do Espírito Santo (R.T.J. 50/245) (apud Jorge Ulisses Jacoby Fernandes, in Tribunais de Contas do Brasil, Jurisdição e Competência, Belo Horizonte: Editora Fórum, 2003, p. 153) .
5.10.	É dizer: a competência do TCU, prevista no art. 70, III, da Lei Maior de 1988, de apreciar, para fins de registro, as concessões de aposentadoria, é privativa desta Corte de Contas, sendo que não pode ser revista pelo Judiciário, nem mesmo pelo STF. Assim, independentemente do deslinde do Processo n° 47589-24.2013.4.01.3700, deve-se manter o julgamento pela ilegalidade da concessão em apreço.
5.11.	Acrescente-se que, nos termos da Questão de Ordem aprovada na Sessão Plenária de 8/6/2011 (Ata 22/2011) , se deve encaminhar ao Departamento de Assuntos Extrajudiciais da Advocacia-Geral de União (AGU) e à Conjur/TCU as informações necessárias ao acompanhamento do Processo n° 47589-24.2013.4.01.3700, na Justiça Federal.
CONCLUSÃO
6.	Da análise anterior, conclui-se que cabe suspender o cumprimento do subitem 9.3.1 do Acórdão 2947/2019-TCU-Segunda Câmara, até a eventual desconstituição do deliberado no Processo n° 47589-24.2013.4.01.3700, em trâmite na Justiça Federal.
6.1.	Assim, é de se opinar pelo provimento parcial do presente pedido de reexame.
OUTRAS CONSIDERAÇÕES
7.	É de se observar que, mediante consulta ao sistema CPF, o nome correto da recorrente é Valdenize Abrahão Costa, e não Valdenise Abrahão Costa. Assim, cabe determinar a correção do subitem 9.1 do acórdão recorrido, bem como do ato de alteração de aposentadoria de peça 1.	
PROPOSTA DE ENCAMINHAMENTO
8.	Ante o exposto, submetem-se os autos à consideração superior, propondo-se, com fundamento no art. 48 da Lei 8.443/1992:
a)  conhecer do recurso e, no mérito, dar-lhe provimento parcial;
b)   suspender o cumprimento do subitem 9.3.1 do Acórdão 2947/2019-TCU-Segunda Câmara, até a eventual desconstituição do deliberado no Processo n° 47589-24.2013.4.01.3700, em trâmite na Justiça Federal;
c) nos termos da Questão de Ordem aprovada na Sessão Plenária de 8/6/2011 (Ata 22/2011) , encaminhar ao Departamento de Assuntos Extrajudiciais da Advocacia-Geral de União (AGU) e à Conjur/TCU as informações necessárias ao acompanhamento do Processo n° 47589-24.2013.4.01.3700, em trâmite na Justiça Federal;
d) corrigir o erro material no subitem 9.1 do acórdão recorrido, bem como do ato de alteração de aposentadoria de peça 1: onde consta Valdenise, alterar para Valdenize;
e) dar ciência do acórdão que for prolatado à recorrente e aos demais interessados, ressaltando-se que o relatório e o voto que o acompanharem podem ser consultados no endereço www.tcu.gov.br/acordaos, no dia seguinte ao de sua oficialização.
É o relatório.

8.1. Paulo Cesar Correa Linhares (12983/OAB-MA) e outros, representando Valdenize Abrahao Costa.

Procurador Júlio Marcelo de Oliveira.

APOSENTADORIA. CÔMPUTO DE TEMPO DE INATIVIDADE APÓS 16/12/1998. ILEGALIDADE. PEDIDO DE REEXAME. DELIBERAÇÃO JUDICIAL, SEM TRÂNSITO EM JULGADO, FAVORÁVEL À RECORRENTE. PROVIMENTO PARCIAL.

APOSENTADORIA (APOS)

Secretaria de Recursos (Serur); Secretaria de Fiscalização de Pessoal (Sefip).

Presentes os requisitos de admissibilidade do art. 48 da Lei 8.443/1992, c/c o art. 286 do Regimento Interno do TCU, conheço do Pedido de Reexame interposto por Valdenize Abrahão Costa contra o Acórdão 2947/2019-TCU-Segunda Câmara, relatado pelo ministro Augusto Nardes.
O acórdão atacado, entre outros itens de deliberação, considerou ilegal a concessão de aposentadoria a Valdenize Abrahão em razão do cômputo do tempo de inatividade após a 16/12/1998 (data da promulgação da EC 20/1998) , o que vai de encontro ao disposto na Súmula 74 do TCU.
A recorrente alegou que o TCU, ao apreciar o ato de alteração de aposentadoria, deixou de observar que o direito da postulante, de contar o tempo em que esteve em inatividade para fins de completar a lacuna deixada pela exclusão dos 11 anos, 10 meses e 5 dias, considerado ilegal, foi reconhecido e assegurado por decisão judicial proferida em sede de tutela antecipada e mantida por sentença (peça 16, p. 36-42) .
Em sua análise, a Secretaria de Recursos (Serur) atesta a existência da deliberação judicial proferida nos autos do Processo 47589-24.2013.4.01.3700, acrescentando que não houve o trânsito em julgado, pois está pendente de apreciação a apelação interposta pela Funasa. E aduz:
	"Caso haja provimento judicial transitado em julgado que assegure a mantença da aposentadoria da recorrente, nos termos do ato concessório de peça 1, compete ao Tribunal manter o julgamento pela ilegalidade da presente concessão, mas excluindo-se o subitem 9.3.1 do acórdão recorrido. Isto porque essa intelecção preserva a independência e a autonomia do Tribunal de Contas da União, para, nos termos do art. 71, inciso III, da Constituição Federal, apreciar a legalidade dos atos sujeitos a registro, garantindo, ao mesmo tempo, o respeito à tutela judicial, pois não se determinaria as suspensões dos pagamentos por ela garantidos.
	Neste estádio processual, cabe suspender o cumprimento do subitem 9.3.1 do Acórdão 2947/2019-TCU-Segunda Câmara, até a eventual desconstituição do deliberado no Processo n° 47589-24.2013.4.01.3700, em trâmite na Justiça Federal.
 (...) 
	Acrescente-se que, nos termos da Questão de Ordem aprovada na Sessão Plenária de 8/6/2011 (Ata 22/2011) , se deve encaminhar ao Departamento de Assuntos Extrajudiciais da Advocacia-Geral de União (AGU) e à Conjur/TCU as informações necessárias ao acompanhamento do Processo n° 47589-24.2013.4.01.3700, na Justiça Federal."
Por fim, a unidade verificou, em consulta ao sistema CPF, que o nome correto da recorrente é Valdenize Abrahão Costa, e não Valdenise Abrahão Costa, cabendo a correção do subitem 9.1 do acórdão recorrido, bem como do ato de alteração de aposentadoria de peça 1.
Acolho a análise da Serur, que contou com a anuência do Ministério Público junto ao TCU (peça 25) , adotando-a como razão de decidir.
Assim, deve o Pedido de Reexame ser conhecido para, no mérito, ser-lhe dado provimento parcial, suspendendo o cumprimento do subitem 9.3.1 do Acórdão 2947/2019-TCU-Segunda Câmara, até a eventual desconstituição do deliberado no Processo 47589-24.2013.4.01.3700, em trâmite na Justiça Federal.
	Ante o exposto, VOTO para que seja adotada a minuta de acórdão que ora trago ao exame deste Colegiado.
TCU, Sala das Sessões Ministro Luciano Brandão Alves de Souza, em 25 de agosto de 2020.
AROLDO CEDRAZ 
Relator